【裁判字號】    98,家聲,339
【裁判日期】    980611
【裁判案由】    重新核定遺產管理報酬
【裁判全文】
臺灣臺北地方法院民事裁定             98年度家聲字第339號
聲  請  人  張立中律師（即被繼承人甲○○之遺產管理人）
上列聲請人因代管被繼承人甲○○遺產事件，聲請重新核定遺產
管理報酬，本院裁定如下：
    主    文
聲請駁回。
聲請程序費用由聲請人負擔。
    理    由
一、聲請意旨略以：聲請人前蒙鈞院以97年度家聲字第63號裁定
    核定本件遺產管理報酬為新臺幣（下同）41,200元。而該裁
    定係因實務關於遺產管理報酬，向依財政部訂頒之「代管無
    人承認繼承遺產作業要點」第14點第3 款之規定，以被繼承
    人遺產現值１％核定，聲請人雖有疑慮，仍基於遺產管理程
    序迅速進行之考量，而未提起抗告，致前開裁定確定。惟本
    件遺產管理程序於為債權人或受遺贈人之公示催告期間屆滿
    後，因對遺產取得確定給付判決之申報債權人急於受償致聲
    請人受刑事偵查情事，警詢後尚有後續檢訊程序，此造成聲
    請人須付出更多勞力管理遺產，屬前開核定遺產管理報酬裁
    定確定後，有影響於原裁定之新事實發生。按對確定裁定之
    救濟，原應聲請再審，惟本件屬非訟程序而應適用非訟法理
    ，鈞院應得依職權重為裁定，謹陳本件應重新核定遺產管理
    報酬之理由如下：
（一）依財政部訂頒之「代管無人承認繼承遺產作業要點」第2
      點規定：本要點所稱之遺產，係指國有財產局或其辦事處
      經法院依下列規定裁定選任為遺產管理人所管理之遺產：
      (一)民法第1178條第2 項。(二)民法第1176條第6 項。」而本
      件係指定律師為遺產管理人，原裁定直接適用而非類推適
      用作業要點，似於法有違，若認原裁定有類推適用之意思
      ，其亦未宣示法律漏洞之存在及如何依平等原則比附援引
      ，方法上似有違誤。
（二）縱認財政部訂頒之「代管無人承認繼承遺產作業要點」第
      14 點第3款規定「管理報酬，應依民法第1183條規定，聲
      請法院酌定，並請優先分配，其請求標準，不得低於孳息
      收入部分10分之3及遺產現值１％。」原裁定似將該規定
      解為其請求標準，「為」低於孳息收入部分10分之3及遺
      產現值１％% 。實則依該規定之明文，酌定標準即民法第
      1183條規定「遺產管理人得請求報酬，其數額由親屬會議
      按其勞力及其與被繼承人之關係酌定之。」本件為遺產管
      理人與被繼承人無利害關係之遺產管理事件，關於報酬之
      核定，自應以遺產管理人所付出之勞力為斷，而非專依遺
      產數額為斷。
（三）關於律師勞力報酬，法律上非無明文可循，似無須適用或
      類推適用財政部訂頒之「代管無人承認繼承遺產作業要點
      」。按稽徵機關核算97年度執行業務者收入標準第1點即
      規範律師之最低收入標準，其中第1款規定民事訴訟及刑
      事偵查每一程序在直轄市為4萬元；第5款規定代理申報遺
      產稅案件每件在直轄市為4萬元。僅此本件發生之3項相加
      已顯著超過原裁定所核定之41,200元，況尚未計算可能發
      生之刑事訴訟程序。
（四）本件遺產管理報酬之核定應按聲請人勞力付出為酌定，可
      採合理標準應為稽徵機關核算97年度執行業務者收入標準
      第1點第4款規定「擔任檢查人、清算人、破產管理人、遺
      囑執行人或其他信託人案件：按標的物財產價值９％計算
      收入。」故本件遺產管理報酬應為被繼承人甲○○遺產現
      值９％，如原裁定所載，本件遺產現值為4,119,999 元，
      其９％即本件遺產管理報酬應為370,800 元。爰聲請鈞院
      核定本件遺產管理報酬為370,800 元，或至少酌情於原裁
      定金額與上開參考金額間另定遺產管理人報酬，以符實際
      狀況等語。
二、按「遺產管理人得請求報酬，其數額由親屬會議按其勞力及
    其與被繼承人之關係酌定之。」又「管理報酬，應依民法第
    1183條規定，聲請法院酌定，並請優先分配，其請求標準不
    得低於孳息收入部分10分之3 及遺產現值１％。」民法第
    1183條、財政部訂頒「代管無人承認繼承遺產作業要點」第
    14點第3 款分別定有明文。
三、經查，本件聲請人前經本院指定為被繼承人甲○○之遺產管
    理人，因甲○○並無親屬會議可資酌定聲請人之報酬數額，
    聲請人前已聲請本院核定其管理報酬，並經本院以97年度家
    聲字第63號裁定依上開財政部訂頒「代管無人承認繼承遺產
    作業要點」第14點第3 款規定，核定聲請人之管理報酬為被
    繼承人甲○○遺產現值4,119,999 元之１％即41,200元，此
    業經本院依職權調閱本院95年度財管字第142 號、97年度家
    聲字第63號民事卷宗查明屬實。聲請人固稱其管理報酬應依
    稽徵關核算97年度執行業務者收入標準第1 點第4 款之規定
    按標的物財產價值９％計算管理報酬，即本件管理報酬應核
    定為370,800元，始為合理云云。然按聲請人所揭櫫之上揭
    稽徵關核算97年度執行業務者收入標準，係於執行業務者未
    依法辦理結算申報，或未依法設帳記載並保存憑證，或未能
    提供證明所得額之帳簿文據者，始由稽徵機關據以推估執行
    業務者之所得，如執行業務者之所得確未達該數額，自得檢
    據核算其實際所得額，聲請人據該標準為計算本件應核定管
    理報酬之論據，尚乏所據。且以本件係因被繼承人甲○○之
    繼承人均拋棄繼承，故由合作金庫商業銀行股份有限公司以
    利害關係之身分具狀請求本院為之選任遺產管理人，本院據
    以指定聲請人為遺產管理人，其與一般人民因繼承財產內容
    繁複，委託律師代為申報遺產稅或擔任遺囑執行人之情形，
    不可同日而語，自尚難比附援引，反而係財政部所訂頒之「
    代管無人承認繼承遺產作業要點」，與本件同係因被繼承人
    死亡，無人承認繼承，故乃聲請本院指定國有財產局出任遺
    產管理人，性質上較屬雷同，本院97年度家聲字第63號裁定
    乃引據上開財政部訂頒「代管無人承認繼承遺產作業要點」
    第14點第3 款規定，核定聲請人之管理報酬為被繼承人甲○
    ○遺產現值4,119,999 元之１％即41,200元，經核尚無不合
    。又聲請人雖另主張本件遺產管理程序於為債權人或受遺贈
    人之公示催告期間屆滿後，因對遺產取得確定給付判決之申
    報債權人趙珩急於受償，對聲請人提出背信之告訴，致聲請
    人受刑事偵查，據此主張其須付出更多勞力管理遺產，據以
    主張有重新核定管理報酬之必要云云。然查，告訴人趙珩對
    聲請人所提出之背信告訴，係於98年1 月12日具狀提出告訴
    ，嗣於98年3 月23日檢察官偵訊時趙珩即已表明撤回告訴之
    意旨，旋即經檢察官於98年4 月29日經檢察官為不起訴處分
    ，並告確定，此業經本院依職權調閱臺灣臺北地方法院檢察
    署98年度偵字第10255 號偵查卷宗查明，並有該案之不起訴
    處分書乙份在卷可憑。抑者，聲請人所受刑事偵查，如係導
    因於債權人趙珩之濫訴所致，亦難認與本件聲請人所出任之
    遺產管理人職務有直接因果關係，故聲請人據此主張應重新
    核算管理報酬，並無理由，其聲請應予駁回。爰裁定如主文
    。
中    華    民    國    98    年    6     月    11    日
                          家事法庭法  官  黃桂興
以上正本證明與原本無異。
如不服本裁定應於送達後10日內向本院提出抗告狀，並繳納抗告
費新臺幣1,000元。
中    華    民    國    98    年    6     月    11    日
                                  書記官  陳俐妙


司法院資訊處製作；財團法人民間司法改革基金會備份。
